【裁判字號】    98,訴,736
【裁判日期】    981110
【裁判案由】    偽證
【裁判全文】
臺灣桃園地方法院刑事判決               98年度訴字第736號
聲  請  人  臺灣桃園地方法院檢察署檢察官
被      告  乙○○
選任辯護人  巫宗翰律師
被      告  丙○○
            甲○○
上二人共同
選任辯護人  江仁俊律師
上列被告因偽證案件，經檢察官聲請以簡易判決處刑（臺灣桃園
地方法院檢察署98年度偵字第5147號），本院認不宜以簡易判決
處刑，改依通常程序審理，判決如下：
    主  文
乙○○、丙○○、甲○○均無罪。
    理  由
一、聲請簡易判決處刑意旨略以：被告乙○○、丙○○及甲○○
    均明知不得於檢察官偵查時，對於案情有重要關係之事項，
    供前具結，而為虛偽之陳述，且均明知黃銀光曾於采京工程
    股份有限公司（下稱采京公司）辦理設立登記時，經渠等同
    意及授權以其等名義成立公司，並取得渠等印章以憑辦理設
    立登記，竟基於偽證之犯意，於民國94年11月29日上午10時
    許，在臺灣桃園地方法院檢察署94年度偵字第16185 號黃銀
    光涉犯偽造文書罪等案件作證時，經檢察官依法告知具結之
    義務及偽證之處罰並諭令具結後，就是否知悉黃銀光將渠等
    分別登記為采京公司董事及監察人之與案件具有重要關係之
    事項，被告乙○○虛偽證稱「不清楚有被登記為董事」云云
    ，被告丙○○虛偽證稱「不知道有被登記為董事」云云，被
    告甲○○則虛偽證稱「沒有擔任采京公司監察人」云云等不
    實陳述，因認被告乙○○、丙○○及甲○○涉犯刑法第 168
    條偽證罪嫌。
二、按犯罪事實應依證據認定之，無證據不得認定犯罪事實；不
    能證明被告犯罪或其行為不罰者應諭知無罪之判決，刑事訴
    訟法第154條第2項、第301條第1項定有明文。又認定不利於
    被告之事實，須依積極證據，苟積極證據不足為不利於被告
    事實之認定時，即應為有利於被告之認定；再認定犯罪事實
    所憑之證據，雖不以直接證據為限，間接證據亦包括在內，
    然而無論直接或間接證據，其為訴訟上之證明，須於通常一
    般之人均不致有所懷疑，而得確信其為真實之程度者，始得
    據為有罪之認定；另刑事訴訟法第161 條已於91年2月8日修
    正公布，其第1 項規定：檢察官就被告犯罪事實，應負舉證
    責任，並指出證明之方法；因此，檢察官對於起訴之犯罪事
    實，應負提出證據及說服之實質舉證責任，倘其所提出之證
    據，不足為被告有罪之積極證明，或其指出證明之方法，無
    從說服法院以形成被告有罪之心證，基於無罪推定之原則，
    自應為被告無罪判決之諭知，最高法院30年上字第816 號、
    76年台上字第4986號、92年台上字第128 號著有判例可資參
    照。
三、檢察官認被告乙○○、丙○○及甲○○涉犯刑法第168 條偽
    證罪嫌，無非係以：被告等人前於偵查中及黃銀光所涉違反
    稅捐稽徵法案件審理時，就黃銀光是否曾於采京公司辦理設
    立登記時，經渠等同意及授權以之名義成立公司，並取得渠
    等印章以憑辦理設立登記乙事作證時，明顯為歧異之證述，
    業經勘驗該次偵訊光碟確認無誤，此有臺灣桃園地方法院檢
    察署94年度偵字第16185 號94年11月29日偵查筆錄、本院95
    年訴字第645 號95年8月7日審判筆錄暨勘驗筆錄在卷可稽，
    再佐以該勘驗筆錄，檢察官於偵查中已有告知據實陳述之義
    務及偽證之處罰，縱疏未告知拒絕證言權，然此係因檢察官
    對黃銀光犯罪進行偵查，未思及被告等人亦可能共同涉嫌犯
    罪，因此而未告知，並非恣意違反告知規定，復核黃銀光於
    本院95年訴字第645 號案件之陳述，足徵被告乙○○、丙○○及甲○○所辯，難認可採等，為其主要論據。
四、訊據被告乙○○、丙○○及甲○○固雖坦承渠等有於94年11
    月29日前往臺灣桃園地方法院檢察署，就該署94年度偵字第
    16185 號黃銀光所涉偽造文書等案件作證等事實，惟均堅詞
    否認有何偽證犯行。被告乙○○及其辯護人辯稱略以：被告
    乙○○於94年11月29日該次偵查作證時，檢察官未命朗讀證
    人結文，復無告知有不自證己罪權，當不生具結之效力，且
    被告乙○○所持身分證件、印章均置放在采京公司內，歷次
    開會皆不知情，俟公司清算追查積欠稅款時，方獲悉被列名
    董事，況黃銀光被訴犯罪時間為82年間，迄檢察官於94年間
    開始偵查已逾10年追訴權時效期間，檢察官對此應為不起訴
    處分，則被告乙○○陳述內容無足影響該案偵查結果，法院
    亦應為免訴判決之諭知，亟難構成偽證罪行等語。另被告丙○○、甲○○及渠等辯護人則以：被告丙○○、甲○○於94
    年11月29日偵查作證時，檢察官未命朗讀證人結文，且在結
    文在未記載罪名、案號，無法明瞭係為何案件作證，自不生
    合法具結之效力，縱認該次偵訊筆錄有證據能力，然被告丙○○、甲○○祇答稱對被登記為采京公司董事、監察人乙節
    並不知情，復於該案95年8月7日審判時乃陳明係就職該公司
    會計、股東，要非掛名公司董事、監察人，先後陳述並無歧
    異之處，尚難認有觸犯偽證罪名等語置辯。經查：
  (一)按訊問證人，應先調查其人有無錯誤及與被告或自訴人有無
    刑事訴訟法第180條第1項之關係；證人與被告或自訴人有第
    180條第1 項之關係者，應告以得拒絕證言；證人有第181條
    之情形者，應告以得拒絕證言；證人具結前，應告以具結之
    義務及偽證之處罰；具結應於訊問前為之，但應否具結有疑
    義者，得命於訊問後為之；具結應於結文內記載當據實陳述
    ，決無匿、飾、增、減等語；其於訊問後具結者，結文內應
    記載係據實陳述，並無匿、飾、增、減等語；結文應命證人
    朗讀；證人不能朗讀者，應命書記官朗讀，於必要時並說明
    其意義；結文應命證人簽名、蓋章或按指印，刑事訴訟法第
    185條、第186條第2項、第187條第1項、第188條、第189 條
    第1項、第2項、第3 項分別定有明文。準此，本案被告乙○○、丙○○及甲○○所涉偽證犯行，乃因黃銀光涉嫌偽造文
    書及違反稅捐稽徵法等罪嫌，經臺灣桃園地方法院檢察署檢
    察官於94年8 月10日自動檢舉而開始偵查程序，進而傳喚被
    告等人於94年11月29日偵查中作證，因此衍生後續本案，此
    有檢察官自動檢舉簽稿1 份在卷可稽（見臺灣桃園地方法院
    檢察署94年度偵緝字第559 號偵查卷第37頁至第38頁），則
    該案偵查程序中被告乙○○、丙○○及甲○○所處身分暨權
    利保障為何，應視檢察官之偵查範圍而定，以規範渠等被告
    權益規範。
  (二)次按具結係證人以文書保證其所陳述之事實為真實，乃證言
    真實性之程序擔保，與歐美國家命證人宣誓之意義相同。命
    證人具結，應依刑事訴訟法第187條第1項、第189條第1項、
    第2項、第3項規定之程序為之。其中第189條第2項「結文應
    命證人朗讀；證人不能朗讀者，應命書記官朗讀，於必要時
    並說明其意義」之規定，主要在於使證人瞭解結文之涵義，
    以提高證人之警覺，俾求證言之真確。證人能識文字者，原
    則上使其自讀；於其不能自讀者，始命書記官朗讀，經朗讀
    後認為證人尚有不能明瞭者，應加以說明結文之意義並記明
    筆錄，然後再依同條第3 項之規定，命證人於結文內簽名、
    蓋章或按指印，以明責任。倘法院或檢察官於命證人具結時
    ，未依上開規定命證人或書記官朗讀結文，即命證人於結文
    內簽名、蓋章或按指印，此朗讀結文程序之欠缺，是否導致
    不生具結之效力，因而影響及證人供述證據之證據能力，於
    我國係採具結文書認定證人是否具結，應負偽證罪之責，自
    應以證人是否確已明白、認知結文之意義而簽名、蓋章或按
    指印為判斷基準。如證人已明白結文之真實意思，應認證人
    已具結；反之，則不生具結之效力，最高法院96年台上字第
    7506號判決意旨可資參照。執此，被告乙○○、丙○○及甲○○於94年11月29日經臺灣桃園地方法院檢察署檢察官傳喚
    到庭，並以證人身分就黃銀光涉嫌偽造文書等案件作證，復
    經檢察官諭知具結之義務及偽證之處罰，並命渠等以證人身
    分朗讀結文後具結等情，固有該次偵訊筆錄1 份附卷足憑（
    見同上94年度偵字第16185 號偵查卷第32頁至第34頁），堪
    以認定。惟而，前開偵訊筆錄於本院審理黃銀光被訴違反稅
    捐稽徵法等案件時，經該案法官於95年12月20日勘驗該偵訊
    光碟，復經本院於98年9 月15日準備程序期日再次勘驗該偵
    訊光碟，勘驗結果為：該次偵訊筆錄記載時間為94年11月29
    日上午10時31分，然偵訊光碟畫面顯示時間為同日下午3 時
    43分，嗣被告乙○○、丙○○及甲○○依序入庭後，檢察官
    先就渠等為人別訊問，繼告以「今天請你們3 位來作證，請
    你們據實陳述，然後在證人結文上面簽名，然後寫上日期」
    、「1人寫1張，這要證明你們說的是真的，不然要受偽證罪
    的制裁」等語，同時被告等人即在各該證人結文上簽名，惟
    無朗讀證人結文之情形，檢察官亦未就被告等人係就何案件
    作證，及與該案被告黃銀光有無刑事訴訟法第180條第1項所
    定親屬、婚約及法定代理人等關係為調查，旋即開始該案證
    人偵訊程序，並詢問被告等人是否在采京公司任職等情，有
    各該勘驗筆錄各1份在卷可參（見本院95年度訴字第645號刑
    事卷第52頁至第59頁，98年度訴字第736 號刑事卷第30頁至
    第32頁），足堪信實。再者，參酌黃銀光所涉偽造文書等案
    件卷證資料，未見被告乙○○、丙○○及甲○○於該案以證
    人身分傳喚之送達證書，而渠等當時書立之證人結文，其上
    亦僅見被告乙○○、丙○○及甲○○之簽名與偵訊日期，此
    亦有各該證人結文各1 紙附卷足佐（見臺灣桃園地方法院檢
    察署94年度偵字第16185 號偵查卷第29頁至第31頁），並無
    相關案件之註明，復核本院之勘驗結果，被告等人顯然經檢
    察官傳喚到庭後，旋即命以證人身分具結，要無積極事證可
    認檢察官有告知渠等待證之事由為何，亦即未表明該次偵訊
    係就黃銀光所涉偽造文書等案件作證，則被告等人能否單以
    書立證人結文已明白結文之真實意思，顯有疑問。另者，檢
    察官於94年11月29日以證人身分偵訊被告乙○○、丙○○及
    甲○○時，非特未依刑事訴訟法第185 條規定，調查渠等有
    無與該案被告黃銀光有同法第180條第1項親屬、婚約及法定
    代理人等關係，且祇簡單以「今天請你們3 位來作證，請你
    們據實陳述，然後在證人結文上面簽名，然後寫上日期」、
    「1人寫1張，這要證明你們說的是真的，不然要受偽證罪的
    制裁」寥寥數語充作告以具結之義務及偽證之處罰，亦無命
    朗讀證人結文情事，此節業據本院勘驗屬實，亦核與刑事訴
    訟法第187條第1項、第189條第2項規定意旨有悖，怎能期被
    告乙○○、丙○○及甲○○突到偵查庭後，在倉促之人別訊
    問程序後，立即明瞭渠等乃為黃銀光所涉偽造文書等案件作
    證，當據實陳述，決無匿、飾、增、減，而瞭解具結之義務
    及偽證之處罰，自難為已明白結文之真實意思，亟不生具結
    之效力。是由此觀之，被告乙○○、丙○○及甲○○於94年
    11月29日就黃銀光所涉偽造文書等案件作證時，不僅無積極
    證據可認有載明待證之事由，亟無法使渠等明瞭當日係為黃
    銀光涉嫌之偽造文書等案件作證之目的，且未及調查渠等與
    黃銀光有無刑事訴訟法第180條第1項之關係，亦無命朗讀證
    人結文，而祇簡單以命被告等人書立證人結文，否則即有偽
    證罪之制裁，均與法定證人訊問程序有違，其偵訊情狀瑕疵
    處處，自無可認有使渠等瞭解證人結文之涵義，以提高身為
    證人之警覺，俾求證言之真確本旨，當無以明白結文之真實
    意思，即不生具結之效力。
  (三)另按證人恐因陳述致自己或與其有刑事訴訟法第180條第1項
    關係之人受刑事追訴或處罰者，得拒絕證言，同法第181 條
    定有明文。證人此項拒絕證言權（選擇權），與被告之緘默
    權，同屬其不自證己罪之特權。92年2月6日修正公布前之刑
    事訴訟法第186條第3 款規定：「證人有第181條情形而不拒
    絕證言者，不得令其具結。」修正後第186條第2項，增訂法
    院或檢察官於「證人有第181 條之情形者，應告以得拒絕證
    言」之義務。凡此，均在免除證人因陳述而自入於罪，或因
    陳述不實而受偽證之處罰，或不陳述而受罰鍰處罰，而陷於
    抉擇之三難困境。此項拒絕證言告知之規定，雖為保護證人
    而設，非當事人所能主張，惟如法院或檢察官未踐行此項告
    知義務，而告以刑事訴訟法第187條第1項「具結之義務及偽
    證之處罰」，並依同法第186條、第189條規定「命朗讀結文
    後為具結」，無異強令證人必須據實陳述，剝奪其拒絕證言
    權，所踐行之訴訟程序自有瑕疵。其因此所取得之證人供述
    證據，是否具有證據能力，應分別情形以觀：(1)、其於被告
    本人之案件，應認屬因違背法定程序所取得之證據，適用刑
    事訴訟法第158條之4所定均衡原則為審酌、判斷其有無證據
    能力，而非謂純屬證據證明力之問題；(2)、至若該證人因此
    成為「被告」追訴之對象，則其先前居於證人身分所為不利
    於己之陳述，基於不自證己罪原則及法定正當程序理論，應
    認對該證人（被告）不得作為證據，最高法院96年台上字第
    1043號判決意旨亦可資參照。準此，檢察官就黃銀光所涉偽
    造文書等案件為偵查，其涉嫌之犯罪事實為：黃銀光為采京
    公司實際負責人，其於采京公司85年度營利事業所得稅結算
    申報書，填載林桔鋐支領薪資新臺幣（下同）59萬3,458 元
    ，惟實僅領得27萬4,000 元之不實事項，復向財政部臺灣省
    北區國稅局中壢稽徵所據以行使，而以此不正方式計逃漏稅
    捐，因而使林桔鋐遭核定應補繳所得稅等情，此參檢察官自
    動檢舉簽稿自明（見臺灣桃園地方法院檢察署94年度偵緝字
    第559 號偵查卷第37頁至第38頁），又采京公司該時登記之
    董事長為劉憶汶，董事分別為被告乙○○及丙○○，另監察
    人為被告甲○○乙節，有公司登記基本資料查詢暨董監事（
    經理人）資料查詢表1份在卷可按（見同上94年度偵字第161
    85號偵查卷第22頁至第23頁），則依修正前稅捐稽徵法第47
    條規定，納稅義務人為公司法規定之公司負責人，亦即因采
    京公司屬股份有限公司之組織，依公司法第8條、第208條之
    1 規定，在股份有限公司，董事當然為公司負責人，只要係
    公司董事，不管其是否實際負責公司業務，均屬於公司負責
    人，係採形式主義；至公司之經理人或清算人，股份有限公
    司之發起人、監察人、檢查人、重整人或重整監督人，則僅
    在執行職務範圍內，始為公司負責人，係採實質主義（最高
    行政法院98年度判字第97號判決亦同此見解），被告乙○○
    、丙○○及甲○○既分別為采京公司之董事或監察人，渠等
    極可能亦同涉嫌稅捐稽徵法第41條、（修正前）第47條之逃
    漏稅捐罪行，抑或與黃銀光共犯該罪名，雖該時渠等身分為
    證人，然實則為「潛在之被告」，檢察官自應就被告乙○○
    、丙○○及甲○○所享有刑事訴訟法第181 條賦予之證人拒
    絕證言權為告知，否則無異強令渠等必須以證人身分據實陳
    述，剝奪渠等拒絕證言權，所踐行之訴訟程序自有瑕疵。然
    而，檢察官於94年11月29日就黃銀光所涉偽造文書等案件偵
    查時，因被告乙○○、丙○○及甲○○該時具有采京公司董
    事、監察人之身分，本應於證人訊問程序時告以有刑事訴訟
    法第181 條之情形得拒絕證言之權利，但竟未思慮及此，遽
    命渠等以證人身分具結作證，毋寧剝奪證人因陳述而自入於
    罪，或因陳述不實而受偽證之處罰，抑或不陳述而受罰鍰處
    罰等權利，而陷於抉擇之三難困境，此項訴訟程序違背嚴重
    侵害被告等人之拒絕證言權，自不適法。從而，被告乙○○
    、丙○○及甲○○於黃銀光案件所享有之證人拒絕證言權已
    遭剝奪，不論檢察官是否出於恣意，但被告等人確實因此成
    為本案「被告」追訴之對象，則渠等先前在黃銀光案件居於
    「證人」身分所為不利於己之陳述，基於不自證己罪原則及
    法定正當程序理論，應不得於本案對被告等人作為證據使用
    ，亦即不得認有經合法證人具結之程序存在。
  (四)基上，被告乙○○、丙○○及甲○○固有於94年11月29日前
    往臺灣桃園地方法院檢察署，就該署94年度偵字第16185 號
    黃銀光所涉偽造文書等案件為作證，姑且不論渠等陳述內容
    真實與否，抑或黃銀光該案追訴權時效期滿否，然該案檢察
    官不僅未確實告知渠等待證之事由、具結之義務、偽證之處
    罰及命朗讀證人結文，尚難認被告等人確已明白、認知結文
    之意義而簽名，而明白結文之真實意思，自不生具結之效力
    ；況被告乙○○、丙○○及甲○○因該時分別為采京公司之
    董事或監察人，為黃銀光所涉違反稅捐稽徵法第41條、（修
    正前）第47條逃漏稅捐罪「潛在之被告」，亦應告以得行使
    拒絕證言權，但檢察官卻漏未告知，強令渠等必須據實陳述
    ，剝奪其拒絕證言權，所踐行之訴訟程序自有瑕疵，基於不
    自證己罪原則及法定正當程序理論，應認於本案對被告等人
    不得作為證據，自屬不合法之證人具結程序，核與刑法第16
    8 條偽證罪所定「供前或供後具結」要件有間，亟不得逕以
    偽證罪名相繩。
五、綜上所述，被告乙○○、丙○○及甲○○雖有於上述時地就
    黃銀光案件作證之事實，但因該偵訊程序存有不合法之證人
    具結程序瑕疵，為貫徹上述保障證人權益規定之旨意，自應
    認其具結不生合法之效力，縱其陳述不實，亦不能遽依偽證
    罪責論擬。是檢察官所引各項證未達於通常一般之人均不致
    有所懷疑，復查無其他積極證據足證被告等人確有此一偽證
    犯行，而得確信被告犯罪之程度，容有合理之懷疑存在，自
    屬不能證明渠等犯罪，揆諸首揭說明，應為被告乙○○、丙○○及甲○○均無罪之諭知。
六、末按，檢察官聲請簡易判決處刑之案件，經法院認為有第45
    1條之1第4 項但書規定之情形者，應適用通常程序審判之，
    刑事訴訟法第452 條定有明文。本案被告乙○○、丙○○及
    甲○○既應為無罪判決之諭知，本不得適用刑事訴訟法第七
    編所定之簡易程序對其為論罪科刑，而應依刑事訴訟法第45
    2 條規定適用通常程序審判，因此，本院所為判決應按上揭
    規定，適用第一審通常程序所為之第一審通常程序判決，併
    此敘明。
據上論斷，應依刑事訴訟法第452條、第301條第1 項，判決如主
文。
本案經檢察官施昱廷到庭執行職務。
中    華    民    國    98    年    11    月    10    日
                  刑事第六庭  審判長法  官  錢建榮
                                    法  官  宣玉華
                                    法  官  黃翊哲
以上正本證明與原本無異。
如不服本判決，應於判決送達後10日內向本院提出上訴書狀（應
附繕本），並應敘述具體理由，其未敘述上訴理由者，應於上訴
期間屆滿後20日向本院內補提理由書，上訴於臺灣高等法院。
                                    書記官  高文靜
中    華    民    國    98    年    11    月    10    日


司法院資訊處製作；財團法人民間司法改革基金會備份。
